【裁判字號】    98,訴,228
【裁判日期】    980602
【裁判案由】    所有權移轉登記
【裁判全文】
臺灣高雄地方法院民事判決               98年度訴字第228號
原      告  乙○○○
訴訟代理人  孫守濂律師
            許泓琮律師
            李慶榮律師
被      告  甲○○○○○○
訴訟代理人  鍾夢賢 律師
當事人間請所有權移轉登記事件，本院民國98年5 月19日言詞辯
論終結，判決如下：
    主  文
被告應將坐落高雄市○○區○○段四小段六六之一七號土地及其
上同段二０九建號即門牌號碼高雄市○○區○○路一五八巷一號
所有權移轉登記予原告。
訴訟費用由被告負擔。
    事實及理由
一、原告主張：伊於病榻之際，將所有坐落高雄市○○區○○段
    四小段66-17 號土地及其上同段209 建號即高雄市○○區○
    ○路158 巷1 號建物（下稱系爭不動產），於95年6 月26日
    以買賣為原因實係贈與移轉所有權登記予伊子被告，被告取
    得系爭不動產後即持以向臺灣銀行設定最高限額抵押權新臺
    幣（下同）192 萬元，借得160 萬供己使用。嗣因被告搬離
    系爭不動產而未與伊同住，伊乃委由配偶李清萬及子女李育
    榕、李允馨於96年2 月11日與被告召開家庭會議（下稱系爭
    家庭會議），被告同意將系爭不動產過戶返還伊，除將系爭
    不動產所有權狀正本交付伊外，並在制式之空白土地建築改
    良物買賣所有權移轉契約書（下稱空白系爭移轉契約書）上
    簽名，並答應交出過戶所需印鑑證明。詎被告事後一再拖延
    拒交印鑑，竟於96年4 月30日申請補發系爭不動產所有權狀
    。因被告既於96年2 月11日之系爭家庭會議同意返還系爭不
    動產，伊自得依據該合意解除之契約，請求被告履行義務。
    爰聲明：被告應將系爭不動產所有權移轉（或塗銷返還）登
    記予原告。
二、被告則以：被告雖於系爭家庭會議時在空白系爭移轉契約書
    之出賣人欄簽名，惟並未蓋用印鑑章，且針對契約必要之點
    均亦未趨一致，況當時原告亦未在場，是兩造間尚未達成解
    除契約之合意等語資為抗辯。並聲明：請求駁回原告之訴。
三、不爭執事項：
  (一)原告將無負擔之系爭不動產以買賣為原因，但實際係贈與於
    95年6 月26日移轉所有權登記予被告（卷33-34 頁登記謄本
    ），同日被告並持向臺灣銀行設定最高限額抵押權192 萬元
    ，借款160 萬元供己使用。
  (二)被告於系爭家庭會議時在2 紙制式空白系爭移轉契約書（卷
    32頁）之出賣人姓名欄簽名，並將系爭不動產所有權狀正本
    交給原告。嗣被告以遺失為由，於96年4 月30日向高雄市政
    府地政處三民地政事務所申請補發系爭不動產所有權狀（卷
    29頁）。
  (三)原告曾以系爭不動產於95年6 月26日移轉登記予被告一事，
    認被告涉犯盜用印章、偽造文書、使公務員登載不實等罪嫌
    ，對被告提起刑事自訴，業經本院96年度自字第37號判決無
    罪確定（卷44-47 頁判決書，下稱原告自訴被告刑事案件）
    。
四、本件爭執：系爭不動產於95年6 月26日以買賣為原因移轉登
    記予被告後，嗣於96年2 月11日之系爭家庭會議時，被告有
    無同意返還系爭不動產所有權予原告，即兩造有無解除契約
    之合意？
五、本院判斷：
  (一)按不動產物權之移轉，應以書面為之，其移轉不動產物權書
    面未合法成立，固不能生移轉之效力。惟關於買賣不動產之
    債權契約，乃非要式行為，若雙方就其移轉之不動產及價金
    業已互相同意，則其買賣契約即為成立。出賣不動產之一方
    ，自應負交付該不動產並使他方取得該不動產所有權之義務
    ，買受人若取得出賣人協同辦理所有權移轉登記之確定判決
    ，則得單獨聲請登記取得所有權，移轉不動產物權書面之欠
    缺，即因之而補正（最高法院57年台上字第1436號判例要旨
    參照）；此見解，於移轉不動產物權之原因行為非買賣契約
    ，而係雙方為合意解除之意思表示，只要合致而契約成立，
    亦應有其適用。
  (二)查於原告自訴被告刑事案件中，被告已自承：「…後來在96
    年2 月份（即系爭家庭會議時），我母親（即原告）要我把
    房屋、土地（即本件系爭不動產）再移轉回她名下，她沒有
    講原因為何，當時她到楠梓來找我，我說我不要，但她堅持
    要求我拿出辦理房屋移轉的證件，我就將權狀拿給我母親，
    之後我母親常常要我辦理移轉登記的手續，所以我迫不得已
    只好在過戶登記申請書（即本件空白系爭移轉契約書）上簽
    名，討論此事時，地點是在三民區○○路的住所（即系爭不
    動產），當時有我大姐、我哥哥及我爸爸在場，自訴狀證四
    所附土地所有權買賣契約書（即空白系爭移轉契約書），就
    是我當時所簽的文件…」等語（卷62頁原告自訴被告刑事案
    件之96年6 月15日準備程序筆錄），顯示被告係針對其母親
    即原告要求（要約）其返還系爭不動產一事，先則交付系爭
    不動產所有權狀予原告，後經催促辦理移轉登記手續，於系
    爭家庭會議時終在2 紙制式空白系爭移轉契約書內簽名，至
    此解釋上其當然係明確針對原告要求其返還系爭不動產一事
    為簽名承諾之意思表示，則兩造意思已一致，不因當時原告
    是否在場而有異，依民法第153 條規定，該性質上屬合意解
    除之契約因而成立。至於之後被告未在制式空白系爭移轉契
    約書補用印，係成立後應辦理移轉登記之手續，因非屬契約
    必要之點，自與契約是否成立無涉。故如上見解，被告依約
    自應負交付系爭不動產並使原告取得所有權之義務，乃屬當
    然。
  (三)另被告辯稱會議時兩造間就系爭不動產議定之買賣價格及付
    款方式如何，以及移轉之稅規費負擔等均付之厥如，認兩造
    契約必要之點未趨一致而尚未成立。惟系爭不動產係原告贈
    與被告，已不爭如前，乃無償取得，是被告同意返還系爭不
    動產予原告之同時，原告應無返還價金之對待給付義務問題
    可言；而所生稅規費之負擔誰屬，兩造既無特別約定，自有
    辦理不動產移轉登記之相關法規可循，亦與契約是否意思一
    致無關，被告以之為契約要素，又認就此兩造意思未趨一致
    ，容有誤解。
  (四)按本於債權契約而成立物權移轉契約後，如有解除契約之原
    因，固得將該債權契約解除，惟債權契約解除時，因物權行
    為具有獨立性及無因性，物權契約並不因而失其效力，僅依
    民法第259 條第1 款之規定，受物權移轉之一方，負有將該
    物權移轉於他方，以回復原狀之義務，而不得訴請塗銷原已
    辦理之物權登記（最高法院88年度台上字第3035號要旨參照
    ）。準照此，原告就系爭不動產於95年6 月26日辦理移轉登
    記予被告後，兩造既已於系爭家庭會議時合意解除契約，經
    被告同意返還系爭不動產予原告，則被告對原告自應負移轉
    登記而非塗銷登記之義務自明。
六、綜上，被告就來自於原告贈與之系爭不動產，既已同意返還
    予原告，從而原告依此兩造之合意解除契約關係，訴請判決
    如主文第一項所示，即屬有據，應予准許。
七、據上結論，本件原告之訴為有理由，依民事訴訟法第78條規
    定，判決如主文。
中    華    民    國    98    年    6     月    2     日
                  民事第三庭    法  官  藍家慶
正本係照原本作成。
如對本判決上訴，須於判決送達後20日內向本院提出上訴狀。
中    華    民    國    98    年    6     月    2     日
                                書記官  呂姿儀


司法院資訊處製作；財團法人民間司法改革基金會備份。
